【裁判字號】    99,刑智上更(一),6
【裁判日期】    990617
【裁判案由】    違反藥事法等
【裁判全文】
智慧財產法院刑事判決
                               99年度刑智上更(一)字第6號
上  訴  人  甲○○
即  被  告
上  訴  人  乙○○
即  被  告
上列上訴人因違反藥事法等案件，不服臺灣臺中地方法院95年度
訴字第2667號，中華民國97年12月31日第一審判決（起訴案號：
臺灣臺中地方法院檢察署94年度偵字第322 、1470號），提起上
訴，本院判決後，經最高法院發回更審，本院判決如下：
    主  文
原判決關於甲○○、乙○○部分撤銷。
甲○○連續明知為偽藥而販賣，處有期徒刑拾月，減為有期徒刑
伍月。緩刑年。並於本案判決確定後陸個月內，向公庫支付新
臺幣拾伍萬元。如附表所示之物，均沒收。
乙○○無罪。
    事  實
一、甲○○曾任職「漁人中藥廠」業務員，對外自稱「陳朝榮」
    ，其明知VIAGRA（威而鋼）、CIALIS（犀利士）分別係美商
    輝瑞公司、美商美國禮來ICOS有限公司（下稱美商禮來公司
    ）所生產製造及經銷之藥品，而「VIAGRA」及「威而鋼」、
    「犀利士CIALIS」、「STILNOX 」及「STILNOX 使蒂諾斯」
    等商標，分別經上開公司及法商沙諾菲辛達拉勃公司向經濟
    部中央標準局（嗣改制為經濟部智慧財產局）申請註冊核准
    取得商標權，在商標專用期間內指定使用於西藥、藥劑等商
    品，均仍在專用期間內；且前開藥品之外包裝及藥物上標示
    使用相同於上述商標權人之註冊商標圖樣；另藥品說明書（
    即仿單）及標籤，係冒用上開公司名義用以說明該藥品之主
    治效能、服用方法及防偽之標誌；藥品包裝盒上標示「Eli
    Lilly and Company Limited 」字樣等公司名稱，以對外表
    示該等藥品係禮來公司等所製造或銷售之真品之用意，係屬
    準私文書；其亦明知羅文鋒（業經另案判決確定）所販售之
    威而鋼、犀利士均係未經核准、擅自製造之偽藥，及白色圓
    柱狀無真品使蒂諾斯藥物成分之錠劑，而於同一商品，使用
    相同於上述商標權人註冊商標圖樣，且係冒用上開商標權人
    名義，在外包裝盒（包含盒裝及瓶裝）或藥品上標示公司名
    稱而偽造之準私文書，及內均含冒用前開公司製作之偽造藥
    品說明書各1 份，竟基於販賣偽藥、販賣仿冒商標商品及行
    使偽造準私文書、冒用仿單、標籤等之概括犯意，連續向羅
    文鋒購入偽藥威而鋼、犀利士及白色圓柱狀無真品使蒂諾斯
    藥物成分之錠劑：於92年9 月24日購入偽藥犀利士5 罐；
    於92年9 月26日購入偽藥犀利士10罐、偽藥威而鋼41罐；
    於92年11月27日購入偽藥威而鋼1 百罐；於92年12月21
    日購入偽藥犀利士240 盒；於92年12月31日購入偽藥威而
    鋼1 百罐；於93年2 月13日購入偽藥威而鋼141 罐；於
    93年5 月2 日購入白色圓柱狀無真品使蒂諾斯藥物成分惟上
    有仿冒STILNOX 商標之錠劑2 百粒（此部分不構成販賣偽藥
    罪，詳後述理由不另為無罪諭知部分），再轉售予不特定成
    年人牟利，而販賣偽藥、販賣仿冒商標商品，並行使上開仿
    冒藥品包裝盒上偽造之公司名稱準私文書、仿單、標籤，足
    以生損害於上開公司及公眾。嗣因羅文鋒違反藥事法犯行於
    93年10月2 日遭查獲後，臺中市調查站人員循線追查下游藥
    商而查獲，並於93年10月19日上午10時20分許，在臺北縣板
    橋市○○路○ 段3 巷63號2 樓甲○○住處，扣得甲○○所有
    之偽藥威而鋼4 粒裝1 盒（送驗1 顆，餘3 顆）、偽藥犀利
    士4 粒裝1 盒（送驗1 顆，餘3 顆）、白色圓柱狀無真品使
    蒂諾斯藥物成分惟上有仿冒STILNOX 商標之錠劑36粒（送驗
    1 顆，餘35顆）及偽藥威而鋼、犀利士說明書各1 份。
二、案經法務部調查局臺中市調查站移送臺灣臺中地方法院檢察
    署檢察官偵查起訴。
    理  由
壹、有罪（即被告甲○○）部分：
一、證據能力之說明：
  (一)按證人依法應具結而未具結者，其證言不得作為證據。刑事
    訴訟法第158 條之3 定有明文。而告訴人之指訴雖係以使被
    告受刑事訴追為目的，但非同法第3 條所稱之「當事人」，
    乃當事人以外之第三人，除依同法第271 條之1 規定到庭單
    純陳述意見時，毋庸具結外，如就與待證事實有重要關係之
    親身知覺、體驗事實陳述時，即居於證人之地位，依上開增
    訂公布之規定，自應依同法第186 條第1 項規定命其具結，
    使告訴人知悉其有據實陳述之義務，以擔保其證言之真實性
    ，該供述證據始具證據能力，如未踐行人證之法定調查程序
    ，應不得作為證據（最高法院93年度台上字第6838號刑事判
    決可資參照）。查本案之告訴代理人於偵查中係以告訴代理
    人之身分應訊，其中就與上揭犯罪事實有重要關係之陳述，
    係居於證人之地位，但檢察官並未令其供前或供後具結，揆
    諸首揭規定，關於該等部分之言詞陳述（不包括具狀部分之
    書面陳述），即不得作為證據。同理，證人戴國屏於偵查中
    因未經具結（94年度偵字第322 號偵查卷第177 頁），所為
    證詞亦無證據能力。
  (二)次按於可信之特別情況下所製作之文書，得為證據，刑事訴
    訟法第159 條之4 第3 款定有明文。卷附之羅文鋒ST出貨明
    細表，雖係羅文鋒所製作，固屬被告以外之人於審判外之書
    面陳述，為傳聞證據，但觀之該出貨明細表之內容，記載有
    多人之ST出貨明細，其間並有同案之被告鄭福龍等人，夾雜
    有多處錯字塗改，並以ST為使蒂諾斯之代號，且係於查獲羅
    文鋒時所扣到之證物，顯係於無預警之狀況下所扣得之證物
    ，應係羅文鋒於該段期間內所記載，該明細表之意義、代號
    名稱、出貨時間、對象等情，復據證人羅文鋒於調查時供述
    為伊所書寫，所記載之內容復與同案被告鄭福龍涉犯之情節
    相符，亦據被告鄭福龍認罪在卷，是該明細表顯係羅文鋒平
    日所為之紀錄，況該明細表係記載其有賣假藥之明細，羅文
    鋒斷無虛偽填載以致自暴犯行之危險，顯具有可信之特別情
    況，依刑事訴訟法第159 條之4 第3 款規定，即得作為證據
    。
  (三)除上開說明外，對於本案偵查卷內之其他人證、書證之證據
    能力，被告二人於本院言詞辯論時均表示無意見，經審酌卷
    內各該人員（含證人及共同被告）陳述時之情狀，其中與被
    告乙○○有關部分，均查無被違法取供或非出於自由意志之
    情形，相關書證亦查無違法取證或造假虛捏之情事，以之作
    為本案證據，皆屬適當，依刑事訴訟法第159 條之5 規定，
    應有證據能力。
二、訊據被告甲○○對於有向證人羅文鋒拿過威而鋼、犀利士、
    使蒂諾斯之事實，固坦承不諱，但矢口否認有上揭犯行，辯
    稱：伊沒有向羅文鋒購買威而鋼、犀利士、使蒂諾斯，於92
    年12月間，羅文鋒曾拿過使蒂諾斯2 、3 排、犀利士1 盒4
    顆、威而鋼1 瓶給伊自己吃，伊未販賣他人或分送別人，伊
    只是拿樣品而已，且警方前來搜索時，原本未查扣任何物品
    ，是伊主動將羅文鋒給伊之威而鋼、犀利士、使蒂諾斯交給
    警方確認是否為偽藥，羅文鋒交付之使蒂諾斯均白色圓柱狀
    無真品使蒂諾斯藥物成分等語。經查：
  (一)臺中市調站於93年10月19日上午10時20分許，在臺北縣板橋
    市○○路○ 段3 巷63號2 樓被告甲○○住處，扣得被告甲○
    ○所有之偽藥威而鋼4 粒裝1 盒、偽藥犀利士4 粒裝1 盒、
    白色圓柱狀無真品使蒂諾斯藥物成分惟上有仿冒STILNOX 商
    標錠劑36粒及偽藥威而鋼、犀利士說明書各1 份等情，有該
    站之搜索扣押筆錄暨扣押物品目錄表附卷可稽（臺中市調站
    94年10月18日函附卷第63至65頁）。
  (二)在被告甲○○處扣案之威而鋼，經取樣2 粒送請行政院衛
    生署藥物食品檢驗局檢驗結果，外觀為藍色菱形膜衣錠，一
    面有VGR 100 字樣，另一面有Pfizer字樣，採樣1 粒檢出Si
    ldenafil成分；扣案之白色圓柱狀錠劑經取樣6 粒送驗，
    外觀為白色兩頭圓柱狀錠，一面有中分凹線，另一面有Stil
    nox 字樣，採樣1 粒未檢出Zolpidem成分（此部分不構成販
    賣偽藥罪，詳後述理由貳不另為無罪諭知部分）；扣案之
    犀利士經取樣2 粒送驗，外觀為土黃色水滴形膜衣錠，一面
    有C20 字樣，採樣1 粒檢出Tadalafil 及Sildenafil成分等
    情，有該局94年6 月22日藥檢壹字第094941526 號檢驗成績
    書（臺中市調站94年10月18日函附卷第14頁）附卷可佐。
  (三)被告甲○○雖以前揭情詞置辯，惟查：
  1.被告甲○○確有於上揭事實至所載時間，向證人羅文鋒
    先後購入如事實欄所示數量之偽藥威而鋼、偽藥犀利士、以
    麵粉製造無真品使蒂諾斯藥物成分錠劑等情，業據證人羅文
    鋒於臺中市調站詢問時及偵查中供明在卷（見93年度偵字第
    17224 號偵查卷一第126 頁左邊至130 、211 、212 頁，卷
    三第198 、268 頁），並有扣案之帳冊資料（扣案物編號甲
    －１）、出貨傳票（扣案物編號甲－７、陸－２）、
    客戶資料卡（扣案物編號甲伍）可資為證，足認證人羅文
    鋒供稱：伊有於上揭事實至所載時間，先後出售如事實
    欄所示數量之偽藥威而鋼、偽藥犀利士、使蒂諾斯（即以麵
    粉製造無真品使蒂諾斯藥物成分錠劑）予被告甲○○等語，
    確有所憑。
  2.又扣案之帳冊資料（扣案物編號甲－１）、出貨傳票（扣
    案物編號甲－７、陸－２）、客戶資料卡（扣案物編號
    甲伍），不僅有與事實至相符之買賣交易紀錄，且依
    前述，上開銷售資料並非虛假，由臺中市調站人員與證人羅
    文鋒就扣案之銷售資料逐一確認所整理之「羅文鋒偽藥銷售
    流向一覽表」內容，係合於事實，堪予採信。從而，證人羅
    文鋒嗣後改稱：扣案之銷售資料紀錄是伊浮報並不實在云云
    ，即不可採。被告甲○○確有於事實欄所示至所載時間
    ，先後向證人羅文鋒購入如事實欄所載之偽藥威而鋼、偽藥
    犀利士、白色圓柱狀無真品使蒂諾斯藥物成分惟上有仿冒ST
    ILNOX 商標錠劑等情，堪可認定。
  3.再者，依上開扣案之銷售資料，可知被告甲○○向證人羅文
    鋒購入偽藥威而鋼、偽藥犀利士、白色圓柱狀無真品使蒂諾
    斯藥物成分惟上有仿冒STILNOX 商標錠劑之價格，均比真品
    威而鋼、犀利士、使蒂諾斯之價格低廉甚多，證人羅文鋒於
    偵查中供稱：向伊購藥者均知是假藥，因為伊出售之價格與
    一般市價差很多等語（93年度偵字第1722 4號偵查卷1 第21
    2 頁），核與一般事理常情無違，被告甲○○對於向證人羅
    文鋒購入之威而鋼、犀利士係偽藥、而白色圓柱狀無真品使
    蒂諾斯藥物成分之錠劑上有仿冒STILNOX 商標，顯難諉為不
    知。
  4.被告甲○○自92年9 月24日起至93年5 月2 日止，不到8 個
    月之時間，即向證人羅文鋒購入上揭偽藥威而鋼、偽藥犀利
    士、白色圓柱狀無真品使蒂諾斯藥物成分錠劑，數量龐多，
    顯然已超出一般人個人使用之數量，且縱依證人羅文鋒所述
    遠低於市價之價格計算，亦所費不貲，不可能純供己用或無
    償提供給他人服用。加以臺中市調站人員在被告甲○○處僅
    查扣偽藥威而鋼4 粒裝1 盒、偽藥犀利士4 粒裝1 盒、白色
    圓柱狀無真品使蒂諾斯藥物成分錠劑36粒，則綜上種種，堪
    認被告甲○○向證人羅文鋒販入時即有轉售牟利之意圖，且
    於販入後亦有販售予不詳成年人至明。
  5.且由羅文鋒之監聽譯文可知，93年9 月4 日19時21分羅文鋒
    打電話給被告甲○○「雷射標籤禮拜四會好，你禮拜六就可
    下來拿，那個都一模一樣，我都去看了，你儘管放心」等語
    ，被告甲○○於調查局時亦自承有於上開時間與證人羅文鋒
    有上開通聯對話等情，是由上開對話，更可佐以扣案之帳冊
    ，足見被告甲○○應係知悉羅文鋒在販賣偽藥甚明，否則何
    以談到標籤一模一樣，放心來拿等語，是被告甲○○所辯，
    顯無足採。
  (四)被告甲○○又辯稱縱其曾向羅文鋒購入偽藥，然原審就其是
    否將偽藥販售他人而涉販賣偽藥之相關事實、於何時、何地
    、售予何人、數量若干均無證據可據，遽以推論方式認其販
    賣偽藥，其認事用法難謂為合法云云。惟按最高法院68年台
    上字第606 號判例意旨已明示：「藥物藥商管理法第73條第
    1 項所謂販賣，係指明知其為偽藥或禁藥，意圖販賣而有販
    入或賣出之行為而言，其販入及賣出之行為，不必二者兼備
    ，有一即屬成立，本件上訴人既意圖販賣而販入春藥，縱於
    兜售時即被查獲，其販賣之行為亦已成立。」基此，被告甲
    ○○基於轉售牟利之意思，於事實欄所載時間，向證人羅文
    鋒販入威而鋼、犀利士偽藥、白色圓柱狀無真品使蒂諾斯藥
    物成分惟上有仿冒STILNOX 商標錠劑時，其販賣偽藥及仿冒
    商標商品之犯行即已成立。況本案係先查獲被告甲○○之上
    游羅文鋒後，始經由羅文鋒之供述及扣案帳冊比對後再查獲
    被告甲○○，是被告甲○○於羅文鋒遭查獲後，即加速傾銷
    或予以藏匿現有之偽藥，即有可能，加以被告甲○○其最後
    一次向羅文鋒購買偽藥之時間為93年5 月2 日，其遭查獲製
    作筆錄之日則為93年10月19日，是在長達逾5 個月之期間，
    被告甲○○自有充裕時間銷售或藏匿前開偽藥、白色圓柱狀
    無真品使蒂諾斯藥物成分錠劑，自不得以未在其住處扣得大
    量偽藥及白色圓柱狀無真品使蒂諾斯藥物成分錠劑，即遽為
    其未有販賣行為之有利之認定，是其所辯難以採信。
  (五)據上，被告甲○○上開所辯，均不可採，其犯行事證明確，
    洵堪認定，應予依法論科。
三、新舊法比較之說明：
    被告甲○○行為後，刑法部分條文業於94年2 月2 日修正公
    布，並自95年7 月1 日起施行。依前所述，應綜其全部罪刑
    之結果而為比較。又犯罪在新法施行前，新法施行後，緩刑
    之宣告，應適用新法第74條之規定，最高法院95年5 月23日
    95年度第8 次刑庭會議決議可資參照。修正後刑法第2 條第
    1 項規定，已將新舊法律適用之「從新從輕」原則，改採「
    從舊從輕」原則，而此規定僅係規範行為後法律變更所生新
    舊法律比較適用之準據法，並非實體刑罰法律，自不生行為
    後法律變更之比較適用之問題，應逕行適用新法第2 條第1
    項之規定，為「從舊從輕」之比較：
  (一)刑法第56條連續犯之規定：被告行為後，新法業已刪除連續
    犯之規定，此刪除雖非犯罪構成要件之變更，但顯已影響行
    為人刑罰之法律效果，自屬法律有變更，依新法第2 條第1
    項規定，比較新、舊法結果，新法之規定並無較有利於行為
    人，仍應適用被告行為時法律即舊法論以連續犯。
  (二)藥事法第83條第1 項：被告甲○○行為期間，藥事法第83條
    第1 項曾於93年4 月21日修正公布，並自93年4 月23日起施
    行，但因被告甲○○於93年10月19日始被查獲，其犯行乃延
    續至新法公布後，揆諸最高法院29年上字第3866號判例意旨
    ，自應適用修正後即現行藥事法第83條第1 項規定，而無新
    舊法比較之問題。
四、按在紙上或物品上之文字、符號、圖畫、照像，依習慣或特
    約，足以為表示其用意之證明者，依刑法第二二０條第一項
    規定，應以文書論。本件告訴人輝瑞公司、禮來公司之名稱
    印製於藥品包裝盒上，係表示藥品為該公司製造之用意之證
    明，自屬刑法第二二０條第一項之準私文書，被告販售之仿
    冒威而鋼、犀利士藥品之包裝盒，均有標示告訴人公司輝瑞
    公司、禮來公司名稱，自有主張係告訴人公司製造之意，足
    以生損害於告訴人公司。故核被告甲○○所為，係犯刑法第
    二百十六條、第二百二十條第一項、第二百十條之行使偽造
    準私文書、藥事法第八十三條第一項之販賣偽藥、藥事法第
    八十六條第一項之冒用他人藥物仿單、標籤、第二項之明知
    冒用他人藥物名稱而販賣及商標法第八十二條之販賣仿冒商
    標商品罪。其所犯上開各罪之先後多次犯行，均時間緊接，
    分別觸犯犯罪構成要件相同之罪名，均顯係基於概括犯意為
    之，應依修正前刑法連續犯之規定，分別論以一罪，並均依
    法加重。被告以一販售行為，販賣威而鋼、犀利士偽藥、白
    色圓柱狀無真品使蒂諾斯藥物成分惟上有仿冒STILNOX 商標
    錠劑，同時觸犯上開數罪名，為想像競合犯，應依刑法第五
    十五條規定，從一較重之藥事法第八十三條第一項之販賣偽
    藥罪處斷。公訴人雖僅就被告甲○○所犯藥事法第83條第1
    項之販賣偽藥罪行提起公訴，然其餘各罪犯行與起訴部分有
    裁判上一罪關係，依審判不可分之原則，為起訴效力所及，
    自應併予審理。
五、原審以被告甲○○犯行明確，予論罪科刑，固非無見。惟查
    (一)冒用他人藥物說明書（即仿單），藥事法第八十六條第一
    項已有特別處罰規定，應優先適用，原判決認係犯刑法第二
    一六條、第二一０條之行使偽造私文書罪，及違反著作權法
    第91條之1 第2 項之罪，惟該罪依著作權法第100 條前段規
    定須告訴乃論，然遍查卷內，本罪自始並未據有告訴權人之
    告訴，且告訴代理人亦自陳本件並未提出違反著作權之告訴
    （見本院前審上訴卷第218 頁），原審認被告甲○○此部分
    另構成違反著作權法，均有未合。(二)扣案之白色圓柱狀錠劑
    並未驗出STILNOX 成分，並非偽藥，故被告甲○○販賣白色
    圓柱狀錠劑，不構成販賣偽藥罪（詳述貳不另為無罪諭知部
    分），原判決認此部分亦犯藥事法第八十三條第一項之販賣
    偽藥罪，亦有違誤。(三)扣案之偽藥威而鋼、偽藥犀利士說明
    書各1 份，原審漏未認定並予沒收，亦有未洽。被告甲○○
    上訴認為白色圓柱狀錠劑無STILNOX 成分，並非偽藥，不構
    成販賣偽藥罪，此部分為有理由，其餘否認犯罪部分為無理
    由，且原判決有關被告甲○○部分有上開可議之處，自屬無
    可維持，應由本院將原判決有關被告甲○○部分撤銷改判。
    爰審酌被告甲○○販賣偽藥對他人身體健康可能造成危害，
    並無視告訴人美商輝瑞公司等其藥品、商標圖樣暨藥品說明
    書享有之成果與權利，均係他人辛苦之智慧結晶，卻擅自販
    賣偽藥破壞商標權人之信譽及攫取各該權利人應得之利益，
    視政府大力宣導尊重他人智慧財產權之法令於無物，對各該
    權利人之權益造成損害，影響我國致力保護智慧財產權之國
    際名譽，及其犯罪之動機、目的，手段，犯後未能坦認犯行
    等一切情狀，量處如主文第二項所示之刑，以示懲儆。又被
    告甲○○於犯罪事實所載犯行之犯罪時間，係於96年4 月24
    日以前，合於中華民國96年罪犯減刑條例第2 條第1 項規定
    之基準日之前，應依該條例第2 第1 項第3 款之規定，減其
    刑期2 分之1 。末查，被告甲○○未曾因故意受有期徒刑以
    上刑之宣告，有臺灣高等法院前案記錄表在卷可參，經本件
    偵審科刑教訓，當已知所警惕而無再犯之虞，參酌同案被告
    陳義昌、陳明四、鄭福龍、蘇茂盛等均經宣告緩刑確定，基
    於同案被告量刑之均衡，因認被告甲○○所宣告減刑後之刑
    以暫不執行為適當，爰併諭知緩刑3 年，以啟自新，併觀後
    效。並依刑法第74條第2 項第3 款規定，諭知應於本案判決
    確定後6 個月內支付新台幣35萬元予公庫（依刑法第74條第
    4 項，得為民事強制執行名義；且依刑法第75條之1 第1 項
    第4 款規定，違反上開之負擔情節重大，足認原宣告之緩刑
    難收其預期效果，而有執行刑罰之必要者，得撤銷緩刑之宣
    告）。扣案之如附表二所示之偽藥威而鋼4 粒裝1 盒、偽藥
    犀利士4 粒裝1 盒、白色圓柱狀無真品使蒂諾斯藥物成分錠
    劑36粒，偽藥威而鋼及偽藥犀利士說明書各1 份，其上因分
    別有美商輝瑞公司、美商禮來公司、法商沙諾菲辛達拉勃公
    司享有商標權之商標圖樣，除因送驗採樣而滅失之偽藥威而
    鋼、偽藥犀利士、白色圓柱狀無真品使蒂諾斯藥物成分錠劑
    各1 顆外，其餘均應依商標法第83條規定，宣告沒收。
貳、無罪部分：
一、公訴意旨以被告甲○○另於93年5 月2 日向羅文鋒購入偽藥
    使蒂諾斯2 百粒，再轉售予不特定成年人牟利；被告乙○○
    亦自93年8 月29日起至9 月10日止，多次以不詳價格向羅文
    鋒購買偽藥使蒂諾斯，認被告甲○○此部分及被告乙○○均
    涉犯藥事法第八十三條第一項之販賣偽藥罪云云。
二、按犯罪事實應依證據認定之，無證據不得認定犯罪事實；無
    證據能力、未經合法調查之證據，不得作為判斷之依據；不
    能證明被告犯罪或其行為不罰者，應諭知無罪之判決，刑事
    訴訟法第154 條第2 項、第155 條第2 項、第301 條第1 項
    分別定有明文。次按認定不利於被告之事實，須依積極證據
    ，苟積極證據不足為不利於被告事實之認定時，即應為有利
    被告之認定，更不必有何有利之證據，最高法院30年上字第
    816 號判例可資參考。又事實之認定，應憑證據，如未能發
    現相當證據，或證據不足以證明，自不能以推測或擬制之方
    法，為裁判基礎；認定犯罪事實，所憑之證據，雖不以直接
    證據為限，間接證據亦包括在內，然無論直接或間接證據，
    其為訴訟上之證明，須於通常一般之人均不致於有所懷疑，
    而得確信其為真實之程度者，始得據之為有罪之認定，倘其
    證明尚未達到此一程度，而有合理性懷疑之存在時，即無從
    為有罪之認定，此亦有最高法院40年臺上字第86號、76年臺
    上字第4986號判例可資參照。又刑事訴訟法第161 條第1 項
    規定，檢察官就被告犯罪事實，應負舉證責任，並指出證明
    之方法，是檢察官對於起訴之犯罪事實，應負提出證據及說
    服之實質舉證責任，倘其所提出之證據，不足為被告有罪之
    積極證明，或其指出證明之方法，無從說服法院以形成被告
    有罪之心證，基於無罪推定之原則，自應為被告無罪判決之
    諭知，亦經最高法院著有92年臺上字第128 號判例可資參照
    。
三、訊據被告二人均辯稱原審94年度訴字第215 號羅文鋒涉嫌違
    反毒品危害防制條例案件中，陳明四、甲○○、鄭福隆被查
    扣之使蒂諾斯經送驗結果，均未檢出西藥使蒂諾斯成分，羅
    文鋒亦說其販賣之使蒂諾斯均係麵粉製造等情，可知羅文鋒
    所販賣之使蒂諾斯，雖有藥品外觀，但非藥事法規定之偽藥
    等語。
四、按藥事法第二十條規定：「本法所稱偽藥，係指藥品經稽查
    或檢驗有左列各款情形之一者：一、未經核准，擅自製造者
    。二、所含有效成分之名稱，與核准不符者。三、將他人產
    品抽換或摻雜者。四、塗改或更換有效期間之標示者。」易
    言之，所謂「偽藥」，必須屬於「藥品」，且經稽查或檢驗
    有前列四款情形之一者，始克相當。又所謂「藥品」，依同
    法第六條規定：「本法所稱藥品，係指左列各款之一之原料
    藥及製劑：一、載於中華藥典或經中央衛生主管機關認定之
    其他各國藥典、公定之國家處方集，或各該補充典籍之藥品
    。二、未載於前款，但使用於診斷、治療、減輕或預防人類
    疾病之藥品。三、其他足以影響人類身體結構及生理機能之
    藥品。四、用以配製前三款所列之藥品。」至於所稱「製劑
    」，則係指以原料藥經加工調製，製成一定劑型及劑量之藥
    品，同法第八條第一項，亦有明文。依上開規定，若不屬於
    藥事法第六條所列各款情形之一之原料藥或製劑，即不屬「
    藥品」範圍；若不屬於「藥品」範圍，縱未經核准，擅自製
    造，亦不屬於同法第二十條第一款所稱之「偽藥」。被告乙
    ○○、甲○○被訴販賣之「使蒂諾斯」，係向前手羅文鋒販
    入，則乙○○、甲○○向羅文鋒販入之物品，必須屬於「藥
    品」，且合於藥事法第二十條所列各款情形之一者，始為「
    偽藥」（最高法院99年台上字第341 號判決意旨參照）。
五、經查：
  (一)羅文鋒於偵查中供稱：「我向鄭姓男子訂製之司蒂諾斯（即
    使蒂諾斯）數量有一百萬粒，但後來進到台灣，經我試吃後
    ，發現全係麵粉製造，……」（見偵字第一七八○二號卷第
    四十六頁背面，影印卷在第四十六頁、第四十七頁之間）。
    且在羅文鋒案內查扣之「使蒂諾斯」，經送請檢驗結果，「
    均未檢出Zolpidem西藥成分」，此有羅文鋒案之臺灣臺中地
    方法院94年度訴字第215 號卷第二宗第92頁之「陳明四扣押
    藥物3 項」、第115 頁之「甲○○扣押藥物3 項」、第136
    頁之「鄭福龍扣押藥物5 項」之行政院衛生署藥物食品檢驗
    局檢驗成績書三份可稽，至於在乙○○處，則未扣得「使蒂
    諾斯」證物。
  (二)經本院依最高法院發回意旨，將上揭針對「甲○○扣押藥物
    3 項」進行檢驗之94、06、22藥檢臺字第0949415264號行政
    院衛生署藥物食品檢驗局檢驗成績書，詢函該局：其中載明
    刻有「STILNOX 」白色圓柱狀錠6 粒雖未驗出Zolpidem成分
    ，是否仍屬藥事法第6 條之藥品及同法第20條第1 款之偽藥
    ？（見本院更一卷第124 、125 頁），經該局以99年4 月9
    日FDA 風字第0990008854號函復稱：「本局94年6 月22日藥
    檢臺字第0949415264號檢驗報告書，檢體編號2 「STILNOX
    」未驗出Zolpidem成分，其產品屬性無法判定。」（見本院
    更一卷第140 頁）。
  (三)是被告乙○○、甲○○向羅文鋒販入之白色圓柱狀錠劑，尚
    難認係屬藥事法第六條規定之「藥品」，自亦非屬同法第二
    十條規定之「偽藥」，被告甲○○、乙○○縱有販賣該白色
    圓柱狀錠劑，核尚不構成同法第八十三條第一項之販賣偽藥
    罪。檢察官起訴書認被告甲○○此部分與其上揭論罪科刑部
    分有裁判上一罪關係，故不另為無罪之諭知。原判決認被告
    乙○○成立同法第八十三條第一項之販賣偽藥罪，而予科處
    罪刑，尚有未合，應由本院將原判決關於被告乙○○部分撤
    銷改判，而為無罪之諭知。至於被告乙○○販賣白色圓柱狀
    錠劑上有仿冒STILNOX 商標，而涉犯販賣仿冒商標商品、冒
    用他人藥物名稱等罪嫌，因起訴事實並無述及，與起訴之販
    賣偽藥部分無審判不可分關係，非起訴效力所及，本院不得
    併予審判，宜由檢察官另行偵查起訴，併予敘明。
據上論斷，應依刑事訴訟法第369 條第1 項前段、第299 條第1
項前段、第301 條，藥事法第83條第1 項、第86條第1 項，商標
法第82條、第83條，刑法第11條、第2 條第1 項前段、第56條（
修正前）、第216 條、第210 條、第220 條第1 項、第55條、第
74條第1 項第1 款、第2 項第4 款，中華民國96年罪犯減刑條例
第2 條第1 項第3 款、第7 條，判決如主文。
本案經檢察官羅雪梅到庭執行職務。
中    華    民    國     99    年    6    月    17    日
                    智慧財產法院第二庭
                          審判長法  官  陳國成
                                法  官  蔡惠如
                                法  官  陳忠行
以上正本係照原本作成。
如不服本判決，應於收受送達後10日內向本院提出上訴書狀，其
未敘述上訴之理由者並得於提起上訴後10日內向本院補提理由書
（均須按他造當事人之人數附繕本）「切勿逕送上級法院」。
中    華    民    國     99    年    6    月    17    日
                                書記官  陳士軒
附錄論罪科刑法條
藥事法第83條第1項
明知為偽藥或禁藥，而販賣、供應、調劑、運送、寄藏、牙保、
轉讓或意圖販賣而陳列者，處七年以下有期徒刑，得併科新臺幣
五百萬元以下罰金。
附表：被告甲○○應沒收之物
┌──┬───┬─────────────────────┐
│編號│被  告│ 應  沒  收  之  物                       │
├──┼───┼─────────────────────┤
│    │甲○○│扣案之偽藥威而鋼三粒（原四粒裝一盒，因送│
│    │      │  驗採樣而滅失一粒）。                    │
│    │      │扣案之偽藥犀利士三粒（原四粒裝一盒，因送│
│    │      │  驗採樣而滅失一粒）。                    │
│    │      │扣案之偽藥使蒂諾斯三十五粒（原扣得三十六│
│    │      │  粒，因送驗採樣而滅失一粒）。            │
│    │      │威而鋼、犀利士說明書各一份。            │
└──┴───┴─────────────────────┘


司法院資訊處製作；財團法人民間司法改革基金會備份。
